最高法院刑事判決　　　　　　九十四年度台上字第二０七八號
　　上　訴　人　臺灣高等法院臺南分院檢察署檢察官
　　被　　　告　甲○○
　　　　　　　　　　　　街99.
上列上訴人因被告偽造文書案件，不服臺灣高等法院臺南分院中
華民國九十一年七月十一日第二審判決（九十一年度上訴字第五
四五號，起訴案號：臺灣臺南地方法院檢察署九十年度偵字第五
三九八號），提起上訴，本院判決如下：
    主  文
上訴駁回。
    理  由
按刑事訴訟法第三百七十七條規定，上訴於第三審法院，非以判
決違背法令為理由，不得為之。是提起第三審上訴，應以原判決
違背法令為理由，係屬法定要件。如果上訴理由狀並未依據卷內
訴訟資料，具體指摘原判決不適用何種法則或如何適用不當，或
所指摘原判決違法情事，顯與法律規定得為第三審上訴理由之違
法情形，不相適合時，均應認其上訴為違背法律上之程式，予以
駁回。本件原判決維持第一審法院諭知被告甲○○無罪之判決，
駁回檢察官在第二審之上訴。檢察官之上訴意旨略稱：（一）本
案爭點在被告有無向殷世川或殷李玉燕價購強力煤氣行；被告及
證人殷世川等人雖一致供稱：該買賣價款係新台幣（下同）二百
八十萬元，惟就價金給付流程，被告供稱：「（問：當初價金交
給何人？）一百萬元交給我岳母，一百八十萬元是我太太交存摺
予殷世川夫妻去郵局提款」（見偵查卷第四三頁）、「（問：你
支付二百八十萬元來源？）大灣郵局領五十萬元，剩餘每月由瓦
斯行營收付款」（見偵查卷第一一五頁背面）；證人殷世川證
稱：「讓渡金額二、三百萬元，錢都是我太太經手，我母親需要
多少就向我們拿多少」（見偵查卷第四三頁）、「買賣金額是二
百八十萬元，我直接從甲○○那裡拿二百八十萬元，其中我撥一
百萬元給我母親當養老金」（見一審卷第七六頁末二行），被告
與殷世川所述給付流程顯不相符。而被告既謂：「一百八十萬元
是我太太交存摺予殷世川夫妻去郵局提款」，則是否屬實，僅需
向郵局調取該一百八十萬元之取款條，鑑定其上筆跡是否係殷世
川夫妻所有即明。原審對聲請人該項聲請（見民國九十一年五月
十三日刑事聲請調查證據狀─原審於五月十七日收文），竟置之
不理，顯有應於審判期日調查之證據而不予調查之違背法令。（
二）經營者未必即為所有者，此由強力煤氣行於七十四年間由告
訴人殷世民經營，而告訴人並非所有者即明。原判決以七十九年
間由被告經營強力煤氣行，即認被告為所有者，即有率斷。而殷
李玉燕既數度欲委請莊志乾辦理負責人變更登記，且莊志乾亦請
殷李玉燕提供新舊負責人之資料，殷李玉燕豈有不告知新負責人
姓名之理？且若被告果為實際所有人，其與莊志乾接洽變更事宜
時，何以從未向莊志乾提及其為新負責人？此均與常情有違，亦
不符論理法則。是原判決記載：「益可合理推論出當時殷李玉燕
交代辦理變更負責人之名義，其所屬意之新負責人即係被告甲○
○」，其自由心證職權之行使難認未違反經驗法則等語。
惟查原判決依憑被告否認犯罪之辯解、證人莊志乾、吳景銘、李
武斌、賴山火、殷世川、殷世安、殷秀紋、李美玲、林榮森之證
言、告訴人供稱：「（問：強力煤氣行甲○○是否參與經營﹖）
煤氣行是殷李玉燕的，七十四年間由我經營，後換由我弟弟殷世
川經營，七十九年間由甲○○接手經營」等證據資料，認定被告
被訴之行使偽造私文書（吸收盜用印章）罪嫌，尚屬不能證明，
因而維持第一審諭知被告無罪之判決，駁回檢察官在第二審之上
訴。雖被告供稱：「（問：當初價金交給何人？）一百萬元交給
我岳母，一百八十萬元是我太太交存摺予殷世川夫妻去郵局提款
」，與證人殷世川證稱：「讓渡金額二、三百萬元，錢都是我太
太經手，我母親需要多少就向我們拿多少」、「買賣金額是二百
八十萬元，我直接從甲○○那裡拿二百八十萬元，其中我撥一百
萬元給我母親當養老金」，未盡相同。惟證人殷世川已一再證述
確曾自被告處收得強力煤氣行讓售價金二百八十萬元之事，而被
告否認犯罪之辯解，與證人之陳述有部分相互間歧異時，究竟何
者為可採，法院仍得本其自由心證予以斟酌，非謂一有不符或矛
盾，即應認其全部均為不可採信；尤其關於細節方面，證人之證
言，被告之辯解，或有因時間經過而造成個人記憶上之誤差，致
二者未盡相符，但其基本事實之陳述，若果與真實性無礙時，則
仍非不得予以採信。則關於本件買賣價金交付之細節，被告與殷
世川所供，雖非完全相同，惟就殷世川已全數收得該筆價款之基
本事實陳述，既始終一致，原判決以被告否認犯罪之辯解、殷世
川上開證言，與證人殷世安、殷秀紋分別證稱：「甲○○向殷世
川買的，我母親告訴我的，因為瓦斯行是我母親名義，說賣二百
八十萬元，一百萬給我母親當養老金，我母親告訴我，因為甲○
○農保會沒有，且法規的關係找不到適當的儲藏處所，所以就一
直沒有辦變更登記，讓渡書的事情，我知道，上面是我的印章，
當時我確實有同意，是我母親要我拿給甲○○蓋的」（殷世安部
分，見第一審卷第七七頁至第七九頁）、「瓦斯行的瓦斯牌是給
我弟弟殷世川，是甲○○向殷世川買的，我母親在世時告訴我的
，瓦斯行已經賣給甲○○了，有聽說甲○○的戶口在臺南，可能
農保沒有辦法繼續（指何以未立即變更瓦斯行負責人名義）」（
殷秀紋部分，見同上卷第七九頁、第八十頁），相互印證，認定
殷世川確曾將強力煤氣行讓售予被告，乃事實審法院採證認事自
由判斷職權之合法行使，並未違法。至於當事人聲請調查之證據
事實審未予調查，又未認其無調查之必要，以裁定駁回之，或於
判決理由予以說明者，其踐行之訴訟程序，雖屬違法。惟刑事訴
訟法所稱之當事人，係指檢察官、自訴人及被告而言，此觀諸該
法第三條之規定甚明。則告訴人於檢察官提起公訴之刑事案件，
僅係立於被害人地位，並非該案件之當事人。經查檢察官於原審
法院調查、審理期間，從未為調查證據之聲請，上訴意旨（一）
至法律審之本院，始執告訴人殷世民於原審提出之調查證據狀，
指摘原審法院證據調查未盡，自非依據卷內資料而為主張之合法
第三審上訴理由。又原判決以證人為強力煤氣行處理報稅記帳事
宜之會計師莊志乾證稱：「（問：是否為正光會計師事務所的會
計師？）是的，我是個人執業」、「（問：強力煤氣行有關營業
稅及營所稅的部分是否委由正光會計事務所處理？）是的」、「
（問：正光所何時開始處理強力煤氣行的事務？）是從八十二年
七月間我接掌正光事務所就開始幫強力煤氣行處理事務，處理有
關營業稅及營所稅的申報」、「（問：殷李玉燕有無請你們處理
變更負責人？）在煤氣行裡面，她叫我幫忙變更負責人，年度我
記不太起來，當時她並沒有說要變更何人為新的負責人，也沒有
說明變更的原因，我要她提出新舊負責人的資料及儲存場所的證
明，但她提不出來儲存場所的資料，所以就沒有辦理。為了辦理
變更負責人的事情，殷李玉燕或甲○○大概和我接洽兩、三次，
甲○○還問我是否能夠辦出來與否，之後一直都沒有辦理」、「
（問：營所稅及營業稅稅款是否你親自收取？）稅款大多都是我
親自開車去收，只有一、二次是他們拿來，何人拿來要問我們小
姐。我去收取或是他們拿來都是現金，大概是幾萬元。我去煤氣
行收稅款，殷李玉燕偶而在那裡休息，我是向殷李玉燕的女兒殷
秀專收取，如果殷秀專不在，我就向甲○○領取。從八十二年七
月起迄今我去收稅款，都是向殷秀專和甲○○收取，如果他們兩
人不在，就會交代裡面店員給我。營所稅一年收一次，營業稅兩
個月收一次」，與上引證人殷世川、殷世安、殷秀紋之證述，相
互印證，而認定：「強力煤氣行除由被告與其妻殷秀專自殷世川
處接手而實際經營外，確實曾由殷李玉燕交待會計師擬辦理負責
人名義之變更事宜；而依莊志乾供證：『為了辦理變更負責人的
事情，殷李玉燕或甲○○大概和我接洽兩、三次』，益可證明殷
李玉燕交待辦理負責人名義變更當時，其屬意之新負責人即係被
告」，核屬事實審法院對於證據證明力自由判斷職權之合法行使
，於經驗法則、論理法則無違。亦非祇以被告係強力煤氣行之經
營者，即認定其為所有者。檢察官上訴意旨（二）就此再為單純
事實上爭執，顯不足以辨識原判決已具備違背法令之形式要件。
綜上所論，本件檢察官之上訴違背法律上之程式，應予駁回。又
本院為法律審，檢察官附送告訴人殷世民提出之讓渡書、彰化縣
政府營利事業統一發證變更登記聲請書、申請書、診斷書及支票
印鑑卡等件影本，均無從斟酌，附此指明。
據上論結，應依刑事訴訟法第三百九十五條前段，判決如主文。
中　　華　　民　　國　九十四　年　　四　　月　二十二　日
                      最高法院刑事第一庭
                          審判長法官  施　文　仁
                                法官  林　永　茂
                                法官  蕭　仰　歸
                                法官  王　居　財
                                法官  林　開　任
      本件正本證明與原本無異
                                      書  記  官
中　　華　　民　　國　九十四　年　　四　　月　二十九　日
                                                      Ｔ
